【裁判字號】    98,重訴,4
【裁判日期】    980826
【裁判案由】    違反槍砲彈藥刀械管制條例
【裁判全文】
臺灣屏東地方法院刑事判決
98年度重訴字第4號
公  訴  人  臺灣屏東地方法院檢察署檢察官
被      告  甲○○
選任辯護人  乙○○律師
上列被告因違反槍砲彈藥刀械管制條例案件，經檢察官提起公訴
（98年度偵字第623 號），本院判決如下：
    主  文
甲○○無罪。
    理  由
一、公訴意旨略以：甲○○明知土造長槍係槍砲彈藥刀械管制條
    例第4 條第1 項第1 款所列管之「其他可發射金屬或子彈具
    有殺傷力各式槍砲」，非經中央主管機關許可，不得製造、
    持有，竟未經許可，分別基於製造槍砲之犯意，先後於民國
    94年1 月間某日及97年1 月間某日，擅自在位於其屏東縣來
    義鄉來義村老家住處附近山上之工寮內，利用村內不詳老人
    所留下之已毀壞槍枝及自行購置之高壓鐵白管、砂輪機、鋼
    珠、工業子彈等材料，製造具殺傷力之土造長槍各1 支（槍
    支管制編號分為：0000000000號、0000000000號）、及不具
    有殺傷力之子彈11顆，以供其獵殺山豬，並將前揭長槍、子
    彈藏匿在屏東縣萬巒鄉○○村○○路75之47號其所經營之「
    國喜汽車保養廠」內。嗣為警於98年1 月15日下午7 時許，
    在上揭保養廠內查獲，並扣得上揭土造長槍2 枝、工業用子
    彈（小）17顆、工業用子彈（大）50顆、彈殼11顆、鋼珠大
    、小各1 包及槍背袋1 個。因認被告甲○○涉有槍砲彈藥刀
    械管制條例第8 條第1 項之未經許可製造其他可發射金屬或
    子彈具有殺傷力槍砲罪嫌。
二、公訴人認被告涉有上揭犯嫌，乃以被告於警、偵訊中自承製
    造上揭土造長槍等語及卷附內政部警政署刑事警察局槍彈鑑
    驗報告書載明扣案槍枝2 支為「土造長槍」並具有殺傷力等
    情，及如上所述之子彈、彈殼、鋼珠等物品扣案一情為主要
    論據。訊據被告固坦認製造及持有上開槍枝之事實，惟否認
    其行為構成犯罪，辯稱：伊係原住民且為頭目，平日即有持
    自製獵槍上山狩獵之生活習性，持有扣案槍枝均為其生活工
    具等語。
三、按行為之處罰，以行為時之法律有明文規定者為限；行為不
    罰者，應諭知無罪之判決，刑法第1 條前段及刑事訴訟法第
    301 條第1 項分別定有明文。次按，原住民未經許可，製造
    、運輸或持有自製之獵槍、魚槍，或漁民未經許可，製造、
    運輸或持有自製之魚槍，供作生活工具之用者，處新臺幣2
    千元以上2 萬元以下罰鍰，本條例有關刑罰之規定，不適用
    之，槍砲彈藥刀械管制條例第20條第1 項亦有明文規定。
四、經查：
    (一)本件被告為警查獲之土造長槍2 支經送鑑結果，其中1 支
      （槍枝管制編號0000000000）係土造長槍，由具擊發機構
      之木質槍身及土造金屬槍管組合而成，擊發功能正常，可
      供擊發適用子彈（以同案送鑑金屬管狀物加裝口徑0.27吋
      建築工業用彈而成），具有殺傷力。另一支（槍枝管制編
      號0000000000）亦係土造長槍，由具擊發機構之木質槍身
      及土造金屬槍管組合而成，擊發功能正常，可供擊發口徑
      0.27吋建築工具用彈，用以發射彈丸，亦具殺傷力，此有
      內政部警政署刑事警察局98年3 月3 日刑鑑字第09800112
      92號刑事鑑驗書在卷可稽（98年偵字第623 號卷第47 頁
      至第49頁），而被告對於扣案槍支之結構及製作過程知之
      甚詳，該2 槍支又係在其經營之「國喜汽車保養廠」內被
      警查獲，是被告未經許可，製造及持有可發射子彈具有殺
      傷力之槍支一節，應堪認定。
    (二)惟按原住民依先祖所遺留之傳統方式製造簡易獵槍上山獵
      捕飛禽走獸，並將所得獵物與族人分享，乃原住民傳統生
      活之重要一環，為眾所皆知。近年來，原住民之生活型態
      雖因社會發展及族群融合而發生重大改變，致專以狩獵為
      生或以狩獵為主要生活內容者已極為罕見，惟自製簡易獵
      槍，於農閒或工作之餘入山狩獵，仍屬部分原住民難以忘
      情之生活內容。是以，立法者乃逐次修改法律，並於93年
      6 月2 日修正公布槍砲彈藥刀械管制條例20條第1 項規定
      ：「原住民未經許可，製造、運輸或持有自製之獵漁槍，
      或漁民未經許可，製造、運輸或持有自製之漁槍，供作生
      活工具之用者，處新臺幣2 千元以上2 萬元以下罰鍰」，
      就原住民供做生活用而製造、運輸或持有自製之獵漁槍，
      由刑罰改為行政罰，而予以除罪化。依該條修正立法說明
      ：「刪除『減輕或免除其刑』幾字，給予除罪化．．．因
      為既然屬於供作生活上及文化上工具之用，而無據為犯罪
      工具的意圖．．．以落實憲法增修條文及符合本條例多元
      化主義的政策目標與規範意旨」等文字可知，此次修法目
      的，乃在貫徹憲法增修條文第10條第11項：「國家肯定多
      元文化，並積極維護發展原住民族語言及文化」之精神，
      落實保障原住民原有生活及文化習慣之立法政策。綜合立
      法者正視原住民文化之差異性而於歷次修法所展現對原住
      民文化傳統之尊重和寬容，槍砲彈藥刀械管制條例第20條
      第1 項所謂：「原住民製造、運輸或持有而供作生活工具
      之用之自製獵槍」自應解釋為：「原住民本於其文化傳統
      所形成之特殊習慣，專為其於生活中從事狩獵、祭典等活
      動使用，而以傳統方式所製造、運輸或持有之自製簡易獵
      槍」。且因社會急遽發展變遷，致原住民之社會型態隨之
      改變，故專以狩獵為生或以狩獵為主要生活內容者已極為
      罕見。然每遇節慶，散居各地之原住民常會返回其所屬部
      落參與慶典，並以傳統狩獵方式慶祝，或於日常閒暇時以
      狩獵方式從事休閒，故上開條文所謂「供作生活之用之自
      製獵槍」等文字，在解釋上，亦應不以恃狩獵為生或以狩
      獵為其生活主要內容者為限，始與立法本旨相契合。經查
      ，本件被告甲○○為山地原住民，此有其個人戶籍資料1
      紙在卷可憑（98年偵字第623 號卷第4 頁），本件扣案槍
      支鋼管與槍把係焊接而成，再纏繞黑色或綠色膠帶，亦有
      扣案槍枝照片在卷可考，是其製作相當簡略，顯非制式槍
      支。又被告自稱扣案槍支係用以打山豬，以供消遣、娛樂
      等語（98年偵字第855 號卷第36頁），與原住民之生活型
      態並無違背，又別無證據足資證明扣案槍枝尚供作其他用
      途，因此堪認扣案槍支應屬槍砲彈藥刀械管制條例第20條
      第1 項所謂「原住民製造、運輸或持有而供作生活工具之
      用之自製獵槍」。從而，被告甲○○持有扣案槍支之行為
      ，應該當槍砲彈藥刀械管制條例第20條第1 項之規定，縱
      其未經主管機關許可，亦僅係行政罰之層次，而屬法律不
      罰之行為。
    (三)內政部雖認上開條文中所謂「自製獵槍」係指原住民依傳
      統習慣專供捕獵維生之生活工具，由申請人自行獨力製造
      或與非以營利為目的之原住民在警察分局核准之報備地點
      協力製造完成，逐次由槍口裝填黑色火藥於槍管內，以打
      擊底火或他法引爆，將填充之射出物射出，非使用具有彈
      頭、彈殼及火藥之子彈而言（卷附內政部98年6 月6 日內
      授警字第0980870951號函可資參照，本院卷第41頁）。然
      司法官大法官釋字第137 號、第216 號解釋均一致指出：
      「各機關依其職掌，就有關法規為釋示之行政命令，法官
      於審判案件時，固可予以引用，但仍得依據法律，表示適
      當之不同意見、見解，並不受其拘束」。因此，對於違背
      法律之釋示，法官並不受其拘束。經查內政部上揭函示乃
      係以槍枝之動力來源（即自製獵槍係火藥、底火分別填裝
      ；土造長槍使用之工業用彈係火藥與底火合一）區分「自
      製獵槍」與「土造長槍」，而認土造長槍無槍砲彈藥刀械
      管制條例第20條第1 項適用。惟此項見解，係增加無法律
      所未規定之限制，蓋不論土造獵槍（或土造長槍）或自製
      獵槍均應屬槍砲彈藥刀械管制條例第4 條第1 項第1 款所
      稱「其他可發射金屬或子彈具有殺傷力之各式槍砲」，而
      有前開條例第20條第1 項之適用，故內政部上開函示並無
      拘束法院之效力，附此敘明。
五、依上說明，被告之行為既為法律明文規定所不罰，揆諸前開
    法律規定，應諭知無罪之判決。
據上論斷，應依刑事訴訟法第301 條第1 項，判決如主文。
中    華    民    國    98    年    8     月    26    日
                刑事第四庭    審判長  法  官  莊鎮遠
                                      法  官  蔡嘉裕
                                      法  官  王以齊
右正本證明與原本無異。
如不服本判決，應於判決送達後十日內，向本院提出上訴狀。
中    華    民    國    98    年    8     月    26    日
                                      書記官  蔡進吉


司法院資訊處製作；財團法人民間司法改革基金會備份。
